最　高　行　政　法　院　判　決
　　　　　　　　　　　　　94年度判字第01446號
再 審原 告　大榮投資股份有限公司
代　表　人　甲○○
訴訟代理人　丙○○
再 審被 告　財政部臺北市國稅局
代　表　人　乙○○
上列當事人間因營利事業所得稅事件，再審原告對本院中華民國
92年5月15日92年度判字第556號判決，提起再審之訴。本院判決
如下︰
    主  文
再審之訴駁回。
再審訴訟費用由再審原告負擔。
    理  由
一、再審原告起訴意旨略謂：(一)、原判決牴觸特別規定優先適用
    、後法優先適用、不得以行政解釋增加人民義務之法律適用
    及法律保留原則：行為時所得稅法第42條規定轉投資百分之
    20重複課稅，相關的利息等費用，得自應稅收入項下全額列
    支的立法目的之特別規定，雖然同法第4條之1規定，自79年
    度起至86年止，證券投資3項收益中之1項，證券交易所得部
    分免稅；而其餘股利收入等兩項則仍繼續部分重複課稅。不
    經修正所得稅法第42條明文『調整可認定相關費用及借款利
    息支出之限制』，亦未在第4條之1，作『排除第42條之規定
    』，財政部83年2月8日台財稅第831582472號函竟『以行政
    命令，同一筆購入及出售股票相關之費用支出，經依照所得
    稅法第42條之特別規定已為投資收益應稅之百分之20部分擬
    制配合吸收』；另又在第4條之1『免稅之證券交易收入項下
    ，以行政命令「再一次重複配合吸收」』。應屬於法律規定
    外，乃以行政命令創設『新的權利義務』。不符特別規定優
    先適用原則，且違反法律保留原則。88年10月29日司法院釋
    字第493號解釋文，雖然認為財政部83年2月8日台財稅第831
    582472號函說明三，採以收入比例作為分攤基準之計算方式
    ，符合79年至86年止所得稅法規定意旨。「惟營利事業成本
    費用及損失等之計算涉及人民之租稅負擔，為貫徹憲法第19
    條之意旨，仍應由法律明確授權主管機關訂立為宜」。88年
    2月3日公布，自90年1月1日施行，90年12月18日修正之行政
    程序法第174條之1規定：「本法施行前，行政機關依中央法
    規標準法第7條訂定之命令，須以法律規定或以法律明則其
    授權依據者，應於本法施行後2年內，以法律規定或以法律
    明則其授權依據後修正或訂定：逾期失效」。前揭財政部83
    年2月8日台財稅第831582472號函說明三，採以收入比例作
    為分攤基準之計算方式，既未依88年10月29日司法院釋字第
    493號解釋意旨及行政程序法第174條之1所定期限，自90年1
    月1日起2年內（即91年12月31日以前），以法律規定或以法
    律明列其授權依據後修正或訂定，基於後法優先適用之原則
    ，財政部83年部函應已失效。原判決、原決定及原處分即因
    違背法令，而無從維持。(二)、原判決違反行政程序法第174
    條之1，原判決有不適用法規或適用不當之違法：行為時所
    得稅法第42條施行期間，財政部83年2月8日台財稅第831582
    472號函釋公式，編列於90年版所得稅法令彙編第359頁，供
    納稅義務人與稽徵人員參考，具有中央法規標準法第10條所
    稱命令之性質。88年10月29日司法院釋字第493號解釋文，
    雖然認為財政部83年2月8日台財稅第831582472號函說明三
    ，採以收入比例作為分攤基準之計算方式，符合79年至86年
    止所得稅法規定意旨。「惟營利事業成本費用及損失等之計
    算涉及人民之租稅負擔，為貫徹憲法第19條之意旨，仍應由
    法律明確授權主管機關訂立為宜」。前揭財政部83年2月8日
    台財稅第831582472號函說明三，採以收入比例作為分攤基
    準之計算方式，既未依88年10月29日司法院釋字第493號解
    釋意旨及行政程序法第174條之1所定期限，自90年1月1日起
    2年內（即91年12月31日以前），以法律規定或以法律明則
    其授權依據後修正或訂定，基於後法優先適用之原則，財政
    部83年部函應已失效。原判決、原決定及原處分即因違背法
    令，而無從維持。即使編列於所得稅法令彙編之財政部函釋
    非屬法規性命令，基於「舉重而明輕」之法理，法律保留事
    項，而以行政解釋增加人民稅負之函釋，應自90年1月1日起
    兩年後（即91年12月31日後）失效。原判決就再審原告主張
    之司法院釋字第493號之解釋以及修正之行政程序法第174條
    之1之規定。既不採取，亦未說明不予採取之理由，原判決
    顯有不適用法規或適用不當之違法。(三)、原判決違反公平課
    稅原則，牴觸司法院釋字第420號解釋：司法院釋字第420號
    解釋，實際上從事龐大有價證券買賣，其非營業收入遠超過
    營業收入時，即屬以有價證券買賣為專業。財政部台北市國
    稅局處理旭麗股份有限公司86年度營所稅復查事件，其89年
    5月27日財北國稅法字第89010078號復查決定書即以：「經
    查申請人本期出售有價證券收入雖達31億餘元，惟僅占總營
    業收入之37.28％，申請人旭麗股份有限公司依司法院釋字
    第420號解釋，並非以買賣有價證券為專業之營利事業，依
    財政部83年2月8日台財稅算831582472號函規定，除可直接
    歸屬之費用外，應免再分攤一般營業費用及利息支出，原核
    定分攤利息支出24,090,721元准予核減」。則本案無正當理
    由，而做差別待遇，依「出售」有價證券收入之比例，計算
    分攤營業費用及利息支出，即違反憲法第7條平等權之保障
    ，及行政程序法第6條行政行為之平等原則。(四)、計算數目
    與事實不合，有錯誤及遺漏情事。原判決未踐行行政訴訟法
    規定證據調查之程序，未以謹慎態度採取對辯程序，不符合
    正當法律程序，損害憲法保障之訴訟權：再審原告83年度「
    僅於83.6.29出售一筆，79年間買入，原來以長期投資為目
    的而持有之旭興公司股票12,120,638元」，「當年度既未買
    入任何短期投資股票，亦未出售旭興公司以外之任何股票」
    。證券交易所得3,730,638元，僅占當年度總營業收入28,82
    6,618元之12.9％。即使依原處分機關主張之算法出售有價
    證券收入（包含成本）12,120,638元，也僅占當年度總營業
    收入（含有價證券出售成本）37,216,618元之32.6％。依司
    法院釋字第420號解釋，並非以買賣有價證券為專業之營利
    事業，應免分攤利息支出及營業費用。課稅原處分計算數目
    與事實不合，其算法顯屬錯誤。83年度應稅投資收益（包括
    現金股利、股票股利及以法人股東身分擔任董監事分配之酬
    勞收入等3項）24,492,126元，誤為7,707,706元，且漏計應
    稅利息收益372,743元『因而出售有價證券收入占總營業收
    入（含出售證券成本）之比率32.6％誤為60％』。原判決於
    行政訴訟進行中，均未踐行調查證據之程序，不符合正當法
    律程序，損害憲法保障之訴訟權。(五)、財政部92年8月29日
    台財稅第0000000000號令：「非以有價證券買賣為專業之營
    利事業，除宜接歸屬之費用或利息，應自投資收益項下減除
    外，不必分攤一般營業發生之費用或利息。本令發布日前未
    校課確定之案件，有其適用」。原處分、原決定、原判決，
    已無從維持：稅捐稽徵法第1條之1：「財政部依本法或稅法
    所發布之解釋函令，對於據以申請之案件發生效力。但有利
    於納稅義務人者，對於尚未核課確定之案件適用之」。財政
    部92年8月29日台財稅第0000000000號令：「非以有價證券
    買賣為專業之營利事業，除直接歸屬之費用或利息，應自投
    資收益項下減除外，不必分攤一般營業發生之費用或利息。
    本令發布日前未核課確定之案件，有其適用」。本件尚在行
    政救濟進行中，課稅原處分計算數目與事實不合，其算法顯
    屬錯誤。83年度應稅投資收益（包括現金股利、股票股利及
    以法人股東身分擔任董監事分配之酬勞收入等3項24,492,12
    6元，誤為7,707,706元，且漏計應稅利息收益372,743元『
    因而出售有價證券收入占總營業收入（含出售證券成本）之
    比率32.6％誤為60％』。原判決於行政訴訟進行中，均未踐
    行調查證據之程序，不符合正當法律程序，損害憲法保障之
    訴訟權。再審原告83年度「僅於83.6.29出售一筆，79年間
    買入，原來以長期投資為目的而持有之旭興公司股票12,120
    638元（即證券交易所得3,730,638元十出售有價證券成本8,
    390,000元=12,120,638元，「當年度既未買入任何短期投資
    股票，亦未出售旭興公司以外之任何股票」。證券交易所得
    3,730,638元，僅占當年度總營業收入28,826,618元之12.9
    ％。即使依原處分機關主張之算法出售有價證券收入（包含
    成本）12,120,638元，也僅占當年度總營業收入（含有價證
    券出售成本）37,216,618元之32.6％。依司法院釋字第420
    號解釋及再審被告處理案情與本件完全相同之先例即財政部
    台北市國稅局處理旭麗股份有限公司86年度營所稅復查事件
    ，其89年5月27日財北國稅法字第89010078號復查決定書即
    以：「經查申請人本期出售有價證券收入雖達31億餘元，惟
    僅占總營業收入之37.38％，申請人旭麗股份有限公司依司
    法院釋字第420號解釋，並非以買賣有價證券為專業之營利
    事業，依財政部83年2月8日台財稅第831582472號函規定，
    除可直接歸屬之費用外，應免再分攤一般營業費用及利息支
    出，原核定分攤利息支出24,090,721元准予核減」。）並非
    以買賣有價證券為專業之營利事業，應免分攤利息支出及營
    業費用。
二、再審被告答辯略謂：按「對原判決所持法律上見解有所爭執
    申辯，尚難謂為適用法規顯有錯誤。」及「行政訴訟法第24
    條規定，有民事訴訟法第496條所列各款情事之一者，當事
    人對於本院判決，固得提起再審之訴，惟民事訴訟法第496
    條第1項第1款所謂『適用法規顯有錯誤』係指原判決所適用
    法規與該案應適用法規相違背，或與解釋判例有所牴觸者而
    言，至於法律上見解之歧異，再審原告對之縱有爭執，要難
    謂為適用法規錯誤，而據為再審之理由。」亦經本院著有61
    裁字第153號及62年度判字第610號判例可資參照。查行為時
    所得稅法第4條之1、第24第1項及財政部83年2月8日台財稅
    第831582472號函釋等規定，並無再審理由所指違背法令或
    適用法規不當情事，茲再審原告對之縱有爭執，依首揭判例
    ，要難謂為適用法規錯誤或不當，是本案應無行政訴訟法第
    273條第1項各款、第2項、第3項及同法第274條所載得以提
    起再審之訴之情事，再審原告提起再審之訴，顯無合法之理
    由，亦非適法。為此請求判決如再審被告答辯之聲明。
三、本院經查：按當事人對於本院判決提起再審之訴，必須具有
    行政訴訟法第273條第1項所列各款情形之一者，始得為之。
    而所謂「適用法規顯有錯誤者」，係指原判決所適用之法規
    與該案應適用之現行法規相違背，或與解釋、判例有所牴觸
    者而言。至於法律上見解之歧異，再審原告對之縱有爭執，
    要難謂為適用法規錯誤，自不得據為再審理由。查本件原判
    決係以：「（一）、按「自中華民國79年1月1日起，證券交
    易所得停止課徵所得稅，證券交易損失亦不得自所得額中減
    除。」、「營利事業所得之計算，以其本年度收入總額減除
    各項成本費用、損失及稅捐後之純益額為所得額。」為行為
    時所得稅法第4條之1及第24條第1項所規定。又「．．．說
    明二、以有價證券買賣為專業之營利事業，其營業費用及借
    款利息，除可合理明確歸屬者得個別歸屬認列外，應按核定
    有價證券出售收入、投資收益、債券利息收入及其他營業收
    入比例，計算有價證券出售部分應分攤之費用及利息，自有
    價證券出售收入項下減除。」，業據財政部83年2月8日台財
    稅第831582472號函釋在案。又「營利事業所得之計算，係
    以其本年度收入總額減除各項成本費用、損失及稅捐後之純
    益額為所得額，為所得稅法第24條第1項所明定。依所得稅
    法第4條之1前段規定，自中華民國79年1月1日起，證券交易
    所得停止課徵所得稅；公司投資收益部分，依69年12月30日
    修正公布之所得稅法第42條，公司組織之營利事業，投資於
    國內其他非受免徵營利事業所得稅待遇之股份有限公司組織
    者，其中百分之80免予計入所得額課稅；則其相關成本費用
    ，按諸收入與成本費用配合之上揭法律規定意旨及公平原則
    ，自亦不得歸由其他應稅之收入項下減除。至應稅收入及免
    稅收入應分攤之相關成本費用，除可直接合理明確歸屬者得
    個別歸屬，應自有價證券出售收入項下減除外，因投資收益
    及證券交易收入源自同一投入成本，難以投入成本比例作為
    分攤基準。財政部83年2月8日台財稅第831582472號函說明
    三，採以收入比例作為分攤基準之計算方式，符合上開法條
    規定意旨，與憲法尚無牴觸。惟營利事業成本費用及損失等
    之計算涉及人民之租稅負擔，為貫徹憲法第19條之意旨，仍
    應由法律明確授權主管機關訂立為宜。」，為司法院釋字第
    493號解釋所明示。本件再審原告83年度營利事業所得稅結
    算申報，原列報證券交易所得3,730,638元，課稅所得額為
    零，經再審被告初查結果，以再審原告係以買賣有價證券為
    專業，依財政部83年2月8日台財稅第831582472號函釋，調
    整其出售有價證券應分攤之營業費用及利息支出計7,231,73
    3元，自出售有價證券收入項下減除，核定該年度課稅所得
    額420,734元。再審原告不服，以前揭函釋擴張解釋係違憲
    ，利息支出調整減除未考慮利息收入已申報納稅之事實；且
    依出售有價證券收入比例分攤利息費用，其分攤基礎亦不合
    理等語，申請復查，未准變更；提起訴願，亦遭財政部決定
    駁回；提起再訴願，經行政院以台87訴字第48778號再訴願
    決定，原決定及原處分均撤銷，由再審被告另為適法之處分
    。再審被告重為復查決定，准予追減出售有價證券分攤營業
    費用及利息支出106,328元，變更核定課稅所得額為314,406
    元，其餘未准變更。再審原告仍不服，循序提起本件行政訴
    訟，原判決關於再審原告係買賣有價證券為專業之營利事業
    ，財政部83年2月8日台財稅第831582472號函釋符合行為時
    所得稅法第4條之、第24條規定立法意旨，與行為時所得稅
    法第42條規定及憲法尚無牴觸，得予以適用，以及再審被告
    如何核算再審原告出售有價證券收入應分攤之營業費用及利
    息為7,125,405元，並不違反平等原則等事項均詳予論述，
    是原判決所適用之法規與該案應適用之現行法規並無違背，
    與解釋判例，亦無牴觸，並無所謂原判決有違背法令之情形
    ；又證據之取捨與當事人所希冀者不同，致其事實之認定亦
    異於該當事人之主張者，不得謂為原判決有違背法令之情形
    。（二）、再審原告對於業經原判決詳予論述不採之事由再
    予爭執，核屬法律上見解之歧異，要難謂為原判決有違背法
    令之情形。本件上訴論旨，仍執前詞，指摘原判決違誤，求
    予廢棄，難認有理由，應予駁回。」等語為得心證之理由，
    判決駁回再審原告之上訴。經核原判決所適用之法規與該案
    應適用之法規並不相違背，與判例、函釋、解釋意旨亦無相
    牴觸之情形。再審原告以其等法律上見解之歧異，執前程序
    所為主張，並為原判決所不採之事由再行爭執，核無足採，
    應認其再審之訴為無理由。從而再審原告起訴主張本院原確
    定判決有行政訴訟法第273條第1項第1款之再審事由提起本
    件再審之訴，揆諸首揭說明，殊難認有再審理由，應予駁回
    。
四、據上論結，本件再審之訴為無理由，爰依行政訴訟法第278
    條第2項、第98條第3項前段，判決如主文。
中    華    民    國    94    年    9    月    22     日
                  第三庭審判長法  官　徐　樹　海
                              法  官　黃  璽　君
                              法  官　黃　合　文
                              法  官　林　茂　權
                              法  官　鄭  小  康
以  上  正  本  證  明  與  原  本  無  異
中    華    民    國    94    年    9    月    23     日
　　　　　　　　　　　　　　　書記官　蘇　金　全
